臺灣高等法院刑事裁定
110年度抗字第1350號
抗  告  人
即  具保人  藍羽彤



被      告  黃柏翰



上列抗告人因聲請發還保證金案件，不服臺灣新北地方法院中華
民國110年8月3日裁定(110年度聲字第2258號)，提起抗告，本院
裁定如下：
    主  文
抗告駁回。                                              
    理  由
一、原裁定意旨略以：被告黃柏翰因違反毒品危害防制條例案件
    ，前經抗告人於民國109年7月31日提出新臺幣（下同）1萬
    元刑事保證金在案，有刑字第00000000號國庫存款收款書在
    卷可憑。被告本案違反毒品危害防制條例案件，經臺灣新北
    地方法院以109年度訴字第1217號審理後尚未宣判，且核無
    刑事訴訟法第119條第1項所規定情形，自無從免除具保之責
    任。又被告於另案曾有經通緝緝獲到案之紀錄，有本院通緝
    紀錄表存卷可考，足認有逃亡之虞，為確保本案後續順利審
    理及執行，亦不應准聲請人退保。從而，本件聲請，為無理
    由，應予駁回等語。
二、抗告意旨略以：聲請人即抗告人藍羽彤受精神疾病所苦，因
    當時被告電話中表示臨時無法聯繫上父母，若再不辦理交保
    事宜恐被收押為由，獲取抗告人之同情，使抗告人陷於錯誤
    ，緊急為其辦理交保事宜，然抗告人因疾病實難以做出無正
    確判斷，且由精神疾病患者為具保人並監管被告難謂適洽，
    此於法律實務上早有爭議。又被告迄今與父母同住，改由其
    父母監管被告對本案來說應較為有利等，請准予撤銷抗告人
    具保之身分云云。
三、按刑事訴訟法第119條於民國103年1月29日修正公布，並於
    同年月31日生效施行，修正後刑事訴訟法第119條第1項規定
    ：「撤銷羈押、再執行羈押、受不起訴處分、有罪判決確定
    而入監執行或因裁判而致羈押之效力消滅者，免除具保之責
    任」。其中「有罪判決確定而入監執行」者，免除具保之責
    任，考其立法意旨，具保之目的在保全審判之進行及刑罰之
    執行，被告於「本案」有罪判決確定而依法入監執行時，因
    已無保全刑罰執行之問題，具保原因已消滅，自應免除具保
    責任。倘「另案」經羈押或有罪判決確定而入監執行，因與
    「本案」無涉，自不得免除具保責任(最高法院103年度台抗
    字第539號裁定意旨同此)；同條第2項規定：「被告及具保
    證書或繳納保證金之第三人，得聲請退保，法院或檢察官得
    准其退保。但另有規定者，依其規定」。此係基於具保為羈
    押之替代處分，於受准許具保停止羈押之裁定後，被告及具
    保證書或繳納保證金之第三人倘因個人因素或其他考量，得
    選擇退保與否之權利，而法院於被告及第三人聲請退保時，
    仍須審酌被告具保之必要性予以判斷，非謂一經聲請法院即
    應准許（最高法院105年度台抗字第203號裁定意旨參照）。
    另依刑事訴訟法第119條之1第3項規定授權而制訂之「刑事
    保證金存管計息及發還作業辦法」第8條第1項、第2項、第4
    項則規定：「法院或檢察機關收繳刑事保證金之案件，經撤
    銷羈押、再執行羈押、受不起訴處分、有罪判決確定而入監
    執行、因裁判而致羈押之效力消滅或有其他應發還刑事保證
    金事由者，原收繳刑事保證金之法院或檢察機關知悉該事由
    時，應不待具保人聲請，即時查卷辦理發還刑事保證金、利
    息」、「法院命繳納刑事保證金之案件，經判決有罪確定移
    送檢察機關執行，或經檢察機關為不起訴處分確定或有其他
    應發還刑事保證金事由者，檢察機關應儘速檢附相關書證，
    通知法院辦理發還刑事保證金、利息」、「經判決有罪確定
    移送檢察機關執行之案件，法院自裁判確定移送執行之日起
    ，逾1年未接獲檢察機關通知者，應主動函詢檢察機關得否
    發還刑事保證金、利息」。準此，刑事被告之具保人向法院
    繳納保證金後，僅於具保責任在法律上已解免或已獲准退保
    ，法院始應將保證金發還予具保人。
四、經查：
　㈠被告因違反毒品危害防制條例案件，前經抗告人於民國109年
    7月31日提出1萬元刑事保證金在案等節，有刑字第00000000
    號國庫存款收款書在卷可稽（109年度偵字第30368號卷第15
    1頁）。又被告本案違反毒品危害防制條例案件，經臺灣新
    北地院於109年8月3日以109年度訴字第1217號判決有期徒刑
    1年3月、1年5月，應執行有期徒刑3年6月（未確定），此有
    本院被告前案紀錄表可稽。經核本件並無刑事訴訟法第119
    條第1項所規定之情形，審酌被告於另案曾有經通緝緝獲到
    案之紀錄，有本院通緝紀錄表存卷可考，足認被告有逃亡之
    虞，為確保本案後續之審理及執行，自無從免除抗告人具保
    之責任。　　
　㈡抗告人雖稱其是陷於錯誤，且因精神疾病實難以做出無正確
    判斷而為具保云云。然查，抗告人對當時為何提出保證金具
    保之過程、原因均能詳細說明，足認其並當時非處於無意識
    或精神錯亂中之狀態，抗告人亦非無行為能力人，故其具保
    之行為並無無效之情形。又依抗告人於原審之聲請意旨觀之
    ，其係因為被告辦理交保後遭家人所不諒解，為免困擾及修
    復家人情感，不願再與此案有任何糾葛，均未提及患有精神
    疾病等情，故抗告人所稱，難認可採。抗告意旨另提及因被
    告現與其父母同住，自應改由被告之父母為具保人云云，惟
    具保之目的係為確保案件之審理、執行之進行，並無規定具
    保人應為被告之家人，且被告之家人亦未表明有為被告具保
    之意，故抗告人所稱，顯屬無據。
  ㈢綜上所述，原審駁回抗告人發還保證金之聲請，核無違誤，
    抗告人請求撤銷原審裁定，准以發還保證金並改由被告父母
    為具保人，尚屬無據，其抗告為無理由，應予駁回。
五、據上論斷，應依刑事訴訟法第412條，裁定如主文。　　
中　　華　　民　　國　　110 　年　　9 　　月　　6 　　日
                  刑事第十六庭  審判長法　官  葉騰瑞
                                      法　官  廖紋妤
                                      法　官  王耀興
以上正本證明與原本無異。
不得再抗告。
                                      書記官  蘇佳賢
中　　華　　民　　國　　110 　年　　9 　　月　　6 　　日